臺北高等行政法院判決　　　　　　　　　　　　　　　九十年度訴字第四八一二號
　　　　　　　　　　　　　　　.
　　原　　　告　甲○○
　　被　　　告　桃園縣政府
　　代　表　人　乙○○縣長）.
　　訴訟代理人　戊○○
右當事人間因水利法事件，原告不服經濟部中華民國九十年五月二十三日經（九０）
訴字第０九００六三一一一七０號訴願決定，提起行政訴訟。本院判決如左：
　　主  文
訴願決定及原處分均撤銷。
訴訟費用由被告負擔。
　　事  實
一、事實概要：
  　原告未經主管機關同意，擅自於桃園縣楊梅鎮○○○路三八一巷之社子溪（編號
  　六十二－一、二重溪支線）河川公地上建築圍牆鋪設水泥地做停車場使用（磚造
  　圍牆：約七‧四米，寬約：十二‧八米，高約０‧六及一‧八米不等），經遭檢
  　舉，被告遂於民國（以下同）八十九年十一月二十六日會同相關人員現場會勘，
  　並認原告確實有前開違規行為，嗣於八十九年十二月十三日以八九府工水字第二
  　五０四四七號函，認原告違反台灣省河川管理規則第十五條第一項第三款、第三
  　十一條第一項第二款規定，爰依水利法第九十五條規定處罰鍰六千元（折合新台
  　幣一萬八千元）及回復原狀之處分。原告不服，提起訴願，經遭駁回，遂提起本
  　件行政訴訟。
二、兩造聲明：
　(一)原告聲明：1.訴願決定暨原處分均撤銷。
              2.訴訟費用由被告負擔。
　(二)被告聲明：1.駁回原告之訴。
              2.訴訟費用由原告負擔。
三、兩造之爭點：原告究有無於河川公地上，未經管理機關許可原始建造系爭圍牆並
                鋪設水泥以作停車場用途之行為？如原告非原始建造者，其是否有
                為與河川管理有關之使用行為？
　(一)原告主張之理由：
    1.原告在遷入目前住宅後，從未出資或出勞力在河川公地上興建任何建築物：
      按「行政官署若對於人民有所處罰，必須確實證明其違法之事實，倘若不能確
      實證明其違法事實之存在，其處罰即不能認為合法。」故認定違建所有人應為
      出資建造者，而非附近進出者或相臨土地所有權人。以原告立場觀之，原告並
      非違建所有人，然依被告處分書所述，被告無法證明違建所有人即為原告。
    2.處分內容所提原告未經主管機關，擅自在河川公地上建築並占用河川公地為私
      人停車場，表明判定原告應是本案最直接重要利害關係人，應接獲查報通知。
      按「行政處分應注意事項」規定，稽查人員所製作之現場記錄內容應包括違規
      人具結簽名及稽查人員簽名。惟原告不但末接獲任何通知，亦無任何法定代理
      人在違規記錄上簽名，故當日查報記錄並不合法。
    3.原告住宅地下室本來就備有私人車庫，平日原告也將車輛停放在自己的車庫中
      ，由於原告平常工作忙碌，根本就沒有時間利用河川公地為個人停車空間或管
      制其他人員及車輛出入，原告無違法的占用行為能力。
    4.原告於訴願書中均明白提出，住宅外圍除有河川公地外尚有私人土地可供停車
      空間。查報人員未詳盡調查之責，將查報單繪製之簡圖完全遺漏原告私人之土
      地部分，該土地有足夠停放原告個人車輛空間，原告根本不必占用河川公地停
      車。圍牆內緊鄰的公地上有公共水防坑口，應屬公共設施，查報內容也未記載
      ，查報內容根本不符現場事實。
    5.原告並無處分書中所列之違建及占用兩項違法事實，但被告並末深究實情，查
      報人員僅憑丁○○女士等人片面之詞，對查報內容未詳細證實，逕課原告違反
      水利法於河川公地上違規建築之處分，顯有違誤。
  (二)被告主張之理由：
    1.經濟部八十九年一月四日經（八九）水利字第八八二六一四二五號函公告社子
      溪為桃園縣縣管河川，復依水利法第四條規定，被告為縣管河川主管機關，原
      告未向被告申請許可，竟擅自占用（使用）社子溪（編號六十二之一、二重溪
      支線）河川區域公地、施設建造物建築圍牆、鋪設水泥地為停車場、活動場所
      。其已違反台灣省河川管理規則第十五條第一項第三款、及第三十一條第一項
      第二款規定，被告為保護河防安全，故爰依水利法第九十五條規定處分原告罰
      鍰並回復原狀。
    2.查原告於訴願書中旨略「並不常利用河川公地為停車場空間‧‧‧」顯見原告
      已坦承其占用及使用行為不諱。又按原告所占用河川公地之現場照片外觀型式
      言，該半封閉式磚造圍牆，係臨原告住宅（址：楊梅鎮○○○路三八一巷二弄
      十四號）側牆砌造而成，並可由側門出入、活動。就客觀事實觀之，該建造物
      顯在原告支配範疇，則其他第三人應不可能無故在原告住宅旁建造、使用該建
      造物。故上揭占用使用行為之推定，由該建造物支配者負擔，應屬合理。況原
      告亦未能具體舉證，該建造物究係何人所建，僅泛稱住宅在購買之前早已建築
      完畢等情，顯為卸責之詞。
    3.被告依據行政程序法第一百零三條第一項第五款規定，處分原告違反水利法所
      根據之事實，客觀上明顯足以確認，且有八十九年十一月二十六日會勘紀錄、
      現場照片三禎等資料可資佐證，實屬無訛並無不當。
　　理  由
一、本件被告代表人已於九十年十二月二十日由許應深變更為乙○○，茲經被告聲明
    承受訴訟，經核於法並無不合爰予准許。
二、按違反水利法或主管機關依水利法所發命令規定作為或不作為之義務者，主管機
    關得強制其履行義務，或停止其依法應享權利之一部或全部，並得處六千元以上
    三萬元以下之罰鍰，為水利法第九十五條所明定。另為保護河防安全應禁止在河
    川區○○○道治理計畫線範圍或堤防預定線內之土地，施設工廠、房屋或未經管
    理機關許可之建造物者：又在河川區域內施設、改建、修復或拆除建造物應向河
    川管理機關申請許可，亦分別為台灣省河川管理規則第十五條第一項第三款及第
    三十一條第一項第二款所明定。
三、本件被告以原告未經許可，擅自於楊梅鎮○○○路三八一巷之社子溪河川公地上
    建築圍牆鋪設水泥地做停車場使用等理由，有違台灣省河川管理規則第十五條第
    一項第三款、第三十一條第一項第二款規定，並依水利法第九十五條規定處罰鍰
    六千元（折合新台幣一萬八千元）及回復原狀之處分。原告不服，訴稱其自購買
    本住宅後，未曾請過任何營建公司建造任何建物或鋪設水泥地之建築行為，該圍
    牆係其購屋前即已建好，而其所使用之汽車亦係停放在其屋旁之其所有之私人空
    地，並未佔用到河川公地等語。
四、經查本件被告認原告違反台灣省河川管理規則之行為，無非以原告未經主管機關
    許可擅自於楊梅鎮○○○路三八一巷之社子溪河川公地上建築圍牆鋪設水泥地做
    停車場使用，經被告（水利課）會同楊梅鎮公所及原告住宅所屬之楊梅鎮楊明花
    園社區管理委員會主任委員丁○○等人現場會勘確認屬實，加以現場該半封閉式
    磚造圍牆係臨原告住宅（即楊梅鎮○○○路三八一巷二弄十四號）側牆砌造而成
    ，並可由原告住宅之側門出入活動，此分別有被告工務局水利課當日河川巡防取
    締工作日記、現場照片及會議記錄影本附卷可稽，應可推知原告違規之事實，固
    非無見。
五、惟查本件原告其自購買本住宅後，未曾有任何建築行為等情，業據證人即上開系
    爭社區管理委員會主任委員丁○○到庭供稱伊係在該社區建好時即搬入，原告所
    買之系爭房屋原為地主所有再賣與原告，建商蓋時，並未建該圍牆，是地主丙○
    ○後來自己搭蓋的，而該圍牆內土地是開放式，原告並未阻止他人使用該土地等
    情屬實，從而被告認定原告有違規「施設」等行為，顯屬有誤。另查原告系爭建
    物係座落在桃園縣楊梅鎮○○○○段大金山小段第六四之二六地號上，且該建物
    僅座落在該地號之大部分地面上，惟屋旁尚餘有地，另本件圍牆內，緊臨建物旁
    邊，亦尚有同上地段第六四之二七地號，面積達十四平方公尺，且為原告所有，
    此有被告所提桃園縣楊梅地政事務所建物測量圖、土地登記謄本及照片附卷可稽
    ，依原告所稱伊僅一部汽車，均緊臨建物而停，並未使用及河川公地等情，尚可
    採信，綜上所述，本件原告既未於河川公地擅自搭建圍牆，且亦未阻止他人使用
    該圍牆內之河川公地，而其本身亦復未使用該河川公地供作停車之用，本件被告
    認原告有違台灣省河川管理規則第十五條第一項第三款、第三十一條第一項第二
    款規定，並依水利法第九十五條規定處罰鍰六千元（折合新台幣一萬八千元）及
    命回復原狀之處分，即有違誤，訴願決定未予糾正而予維持，即有疏略，原告指
    摘原處分及訴願決定不當，即非無理，自應由本院予以撤銷。
據上論結，本件原告之訴為有理由，爰依行政訴訟法第九十八條第三項前段，判決如
主文。
中　　華　　民　　國　　九十一　　　年　　　七　　　月　　　二　　　日
                 臺 北 高 等 行 政 法 院   第 七 庭
                                審 判 長 法  官　鄭小康
                                         法  官　林金本
                                         法  官　黃秋鴻
右為正本係照原本作成。
如不服本判決，應於送達後二十日內，向本院提出上訴狀並表明上訴理由，如於本判
決宣示後送達前提起上訴者，應於判決送達後二十日內補提上訴理由書（須按他造人
數附繕本）。
中　　華　　民　　國  　九十一　　　年  　　七　　　月  　　二　　　日
                                          書記官  黃倩鈺
